【裁判字號】    89,自,965
【裁判日期】    900723
【裁判案由】    詐欺等
【裁判全文】
臺灣臺北地方法院刑事判決                          八十九年度自字第九六五號
    自  訴  人  丁○○
    代  理  人  劉立鳳律師
                劉樹志律師
    被      告  甲○○
    公設辯護人  本院公設辯護人
右列被告因詐欺等案件，經自訴人提起自訴，本院判決如左：
    主  文
甲○○意圖供行使之用，而偽造有價證券，累犯，處有期徒刑參年貳月，偽造如附表
編號一所示之支票壹紙沒收。又意圖為自己不法之所有，以詐術使人將本人之物交付
，累犯，處有期徒刑肆月。應執行有期徒刑參年肆月，偽造如附表編號一所示之支票
壹紙沒收。
    事  實
一、甲○○前於民國八十八年間因著作權法案件，經臺灣高等法院判處有期徒刑三月
    確定，於八十九年一月七日易科罰金執行完畢。其自七十八年間起自八十五年間
    止，因辦理代書業務，陸續向丁○○借款共新臺幣（下同）一百三十萬元，經丁○○屢次催討，甲○○竟意圖供行使之用，未經其叔叔乙○○授權，於八十九年
    一月下旬某日，在臺北市○○區○○路二段一六八巷四號一樓住處，於如附表編
    號一所示由甲○○自己申請使用之支票發票人欄內，盜用乙○○前因辦理房屋買
    賣託其保管之印章而盜用印文，並偽填發票日為八十九年三月三十一日，金額一
    百三十萬元之後，同日在上址住處交付丁○○，佯稱係他人交付之客票，必會兌
    現，以取信丁○○，供其清償欠款而行使之，足生損害於乙○○、丁○○及票據
    流通性。甲○○又基於意圖為自己不法之所有之犯意，明知其並無資力，竟於八
    十九年一月下旬某日，持其依報紙廣告以一萬元自不詳年籍姓名之成年人處所購
    得如附表編號二所示之支票，向丁○○借款四十萬元，並佯稱此係朋友支票，不
    會退票等語，且於支票背書，以取信丁○○，使丁○○陷於錯誤，如數貸予上述
    款項。嗣丁○○屆期提示附表編號一、二所示支票，前者因存款不足、拒絕往來
    及印鑑不符，後者因存款不足及拒絕往來而遭退票，始知受騙，而悉上情。
二、案經丁○○提起自訴。
    理  由
一、訊據被告甲○○固坦承於上開時、地簽發如附表編號一所示之支票交付自訴人以
    清償借款，及向不詳年籍姓名之成年人購得如附表編號二所示之支票持向自訴人
    丁○○貸得四十萬元之事實，惟矢口否認有何偽造有價券、詐欺取財之犯行，辯
    稱：如附表編號一之支票是蓋錯印章，因叔叔乙○○印章與伊的印章很像，非故
    意偽造；如附表編號二之支票是以一萬元代價向他人購得，因其投資詹大慶、牟
    志鵬作水瓦斯生意，給付二百七十萬之權利金，於八十八年底未出貨給伊，導致
    伊公司倒閉，後請徵信社找到詹、牟二人，各開一百三十五萬本票，到期日從八
    十九年三月二十日起，到五月五日，分二個半月，其預定八十九年三月三十一日
    應該有錢，但後來二百七十萬本票都跳票，其才無法支付云云。惟查：
  (一)右揭偽造如附表編號一所示支票之犯罪事實，業據自訴人丁○○指訴不移，且有
    該支票影本一紙在卷足憑。另參以被告華泰商業銀行（即臺北市第二信用合作社
    ）支票存款帳戶存款印鑑卡上印鑑章之印文，與附表編號一所示支票上發票人欄
    乙○○印文互相比對，二者字體雖均係篆書，然以肉眼辨識即可看出二者文字筆
    順顯然不同，此有華泰商業銀行九十年三月九日（90）華泰總文字第九○○六八
    一號函一件存卷可按。且被告從事代書業務多年，對於文書之填載及票據之簽發
    ，應有高於一般民眾之注意程度，而其所簽發如附表編號一所示之支票，面額高
    達一百三十萬元，被告於簽發該紙支票時，特別於發票人簽章欄及票面金額欄各
    蓋用一枚乙○○之印文，足見被告為求慎重起見，尚且在票面金額欄加蓋乙○○
    之印文，以防遭人塗改，則其對於所蓋用之印文必然亦相當注意，應無蓋錯印章
    之可能。況被告於該紙支票背面猶蓋用自己甲○○之印章，以為背書，該印文乃
    被告於八十九年一月間交付自訴人如附表編號二所示支票時所親自蓋印之事實，
    為被告自承在卷（參見本院九十年六月十一日訊問筆錄），姑不論該背書之印文
    係被告於何時、地蓋印，嗣後又於何時、地遭何人所劃去，該背書之印文乃被告
    所親自蓋印一節，應堪認定。從而被告在背書之前必然會先詳閱票面記載情形後
    ，始行背書，而不會貿然為該紙面額高達一百三十萬之支票背書，詎被告竟未告
    知自訴人該紙支票之發票人印章有誤，仍任由自訴人持有、提示，益徵被告並非
    蓋錯發票人印章，而係故意盜用乙○○之印章蓋用印文於支票上，否則被告於背
    書時何不將發票人印章誤蓋之事實告知自訴人？再者，被告自八十三年起經濟狀
    況已經不良，其臺北市第二信用合作帳號七五五號支票於八十七年九月四日業已
    列為拒絕往來戶，其於八十八年底更因生意失敗而經濟情況益加惡化等情，業據
    被告於本院調查及審理時自承在卷，復有臺北市票據交換所九十年一月十五日（
    九十）北票字第○三四九號函附資料一件在卷足佐，其顯無支付能力，竟仍簽發
    上述面額高達一百三十萬之支票，向自訴人佯稱係客票必定兌現，其顯為隱匿自
    己為支票發票人之事實，使自訴人相信支票屆期將獲兌現，而避免自訴人一再催
    討甚明，由上可知，被告辯稱係蓋錯章云云，不足採信。
  (二)次查，右揭被告持如附表編號二所示支票向自訴人詐取肆拾萬元之犯罪事實，業
    據自訴人指訴歷歷，且有該支票影本一紙在卷足憑。又被告於本院調查時供稱：
    其自八十三年起經濟情況較差，所以沒辦法還自訴人欠款等語（參見本院八十九
    年十一月二十九日訊問筆錄）；其八十八年有投資詹大慶、牟志鵬水瓦斯生意，
    其付權利金，產品到同年底沒辦法出來，本來經濟狀況就不好，這次公司倒了更
    不好，年底就支持不下去了（參見本院九十年五月二日訊問筆錄）；當時（即八
    十九年一月間）其急需用錢，看報紙去向別人借票，伊拿一萬元，借六十萬元之
    支票等語。復參以被告於八十七年九月四日業經列為拒絕往來戶，已如前述，足
    見被告於八十九年一月下旬持如附表編號二所示面額六十萬元支票向自訴人借款
    四十萬元時，經濟已極拮据，根本無支付能力。且被告於本院調查時供陳：已忘
    記提供借票人之姓名（參見本院八十九年十一月二十九日訊問筆錄）；（為何一
    萬元可以借到六十萬元？是否有設定抵押？）本來要跟登報紙的人借十五萬現金
    ，他錢沒那麼多，就以一萬元跟他拿六十萬元的票，沒有設定抵押等語（參見本
    院九十年四月十三日訊問筆錄、七月九日審判筆錄），則被告既然不記得登報提
    供借款者之姓名，足見被告與其並不熟識，被告竟在向其商界十五萬元不獲後，
    仍得以顯不相當之對價一萬元借得上開面額六十萬元支票，且未設定任何擔保，
    則以此一萬元低價所借得之支票能否兌現、來源如何，遑論從事代書業務之被告
    ，均足使一般人生疑。況被告另稱：（票是否有問題？）如果別人還伊錢，其就
    能兌現六十萬元之支票等語（參見本院九十年五月二日訊問筆錄），足徵被告事
    實上明知該紙面額六十萬元之支票，並無法兌現，須待其自行籌得款項存入銀行
    帳戶，方有兌現之可能，而被告竟仍持該支票向自訴人借款，並佯稱此為朋友之
    支票，必能兌現，再背書其上，以取信自訴人，使自訴人陷於錯誤，如數貸予四
    十萬元，則被告有為自己不法之所有之意圖甚明。
  (三)第查，被告雖辯稱：其投資詹大慶、牟志鵬作水瓦斯生意，給付二百七十萬之權
    利金，於八十八年底未出貨給伊，導致伊公司倒閉，後請徵信社找到詹、牟二人
    ，各開一百三十五萬本票，到期日從八十九年三月二十日起，到五月五日，分二
    個半月，但都沒有兌現，始無法支付自訴人票款云云。然而，詹、牟二人積欠被
    告二百七十萬元之事實，固有臺灣臺北地方法院檢察署八十九年度偵字第一二七
    二五號不起訴處分書在卷可憑，但被告交付自訴人如附表編號二所示之六十萬元
    支票發票日為八十九年二月二十五日，則縱使被告所稱上述本票將於八十九年三
    月二十日兌現屬實，亦無從使上開六十萬元之支票獲得兌現，而得以清償其對自
    訴人之欠款。從而被告以上開情詞置辯，不足採信。至被告於八十九年八、九月
    間雖向自訴人表示願將其房屋以三百五十萬元之價額移轉所有權予自訴人，以抵
    償欠款，因自訴人認被告房屋價值未達於此，而拒絕之；或於八十九年二月二十
    五日上開面額六十萬元支票跳票後，曾清償自訴人二萬五千元等情，然此等均係
    被告交付自訴人之上開二紙支票跳票犯行曝光後，被告經自訴人追討始為償還欠
    款之表示，並不足證明被告於持如附表編號一所示之支票向自訴人清償欠款，及
    持如附表編號二所示之支票向自訴人借款之初，即無意圖供行使之用而偽造有價
    證券，或無對自訴人施用詐術詐取財物之意圖。
  (四)綜上所述，被告所辯無非係圖卸刑責之詞，自無足採信。本案事證已臻明確，被
    告犯行堪以認定，應依法論處。
二、核被告甲○○所為，就簽發如附表編號一所示之支票交付自訴人清償欠款部分，
    係犯刑法第二百零一條第一項之偽造有價證券罪；就持如附表編號二所示之支票
    向自訴人借款四十萬元部分，係犯同法第三百三十九條第一項之詐欺取財罪。被
    告盜用印章、印文用以偽造有價證券，其盜用印章、印文之行為偽造支票行為之
    一部，另其偽造支票後進而持以行使之低度行為應為偽造之高度行為所吸收，均
    不另論罪。被告所犯上開二罪間，犯意個別，罪名互殊，應予分論併罰。查被告
    前於八十八年間因著作權法案件，經臺灣高等法院判處有期徒刑三月確定，於八
    十九年一月七日易科罰金執行完畢，有臺灣高等法院檢察署刑案紀錄簡覆表一件
    在卷可徵，其受有期徒刑執行完畢後，五年以內再犯本件有期徒刑以上之罪，為
    累犯，應依刑法第四十七條規定，加重其本刑。爰審酌被告因經商失敗，需款孔
    急，至觸犯本件罪行，然偽造之支票金額高達為一百三十萬元，又另向自訴人詐
    得四十萬元，犯罪動機、目的、手段、品行、智識程度、所生危害及犯罪後僅償
    還自訴人二萬五千元，猶飾詞否認犯行等一切情狀，量處如主文所示之刑，並定
    其應執行刑。末查，如附表編號一所示之支票一紙，為偽造之支票，應依刑法第
    二百零五條規定，不問屬於犯人與否，沒收之。
據上論斷，應依刑事訴訟法第二百九十九條第一項前段，刑法第二百零一條第一項、
第三百三十九條第一項、第四十七條、第二百零五條、第五十一條第五款，罰金罰鍰
提高標準條例第一條前段，判決如主文。
中    華    民    國      九十        年      七      月      二十三    日
                                      臺灣臺北地方法院刑事第八庭
                                          法  官   張  筱  琪
右正本證明與原本無異。
如不服本判決，應於判決送達後十日內，向本院提出上訴狀。
                                          書記官   耿  鳳  君
中    華    民    國      九十        年      七      月      二十六    日
附論罪科刑依據之法條：
刑法第二百零一條
意圖供行使之用，而偽造、變造公債票，公司股票或其他有價證券者，處三年以上十
年以下有期徒刑，得併三千元以下罰金。
行使偽造、變造之公債票、公司股票或其他有價證券或意圖供行使之用收集或交付於
人者，處一年以上七年以下有期徒刑，得併科三千元以下罰金。
刑法第三百三十九條
意圖為自己或第三人不法之所有，以詐術使人將本人或第三人之物交付者，處五年以
下有期徒刑、拘役或科或併科一千元以下罰金。
以前項方法得財產上不法之利益或使第三人得之者亦同。
前二項之未遂犯罰之。
附表：
┌─┬──────┬─────┬────┬───┬────┬───────
│編│            │          │        │      │        │
│  │付   款   人│發  票  日│ 金   額│發票人│帳   號 │  票        號
│號│            │          │        │      │        │
├─┼──────┼─────┼────┼───┼────┼───────
│  │            │          │        │      │        │
│  │臺北市第二  │八十九年三│ 一百三 │乙○○│七五五號│ＯＡ一○○一七
│一│信用合作社  │月三十一日│   萬元 │      │        │六四號
│  │文山分社    │          │        │      │        │
│  │            │          │        │      │        │
├─┼──────┼─────┼────┼───┼────┼───────
│  │            │          │        │      │        │
│  │華南商業銀  │八十九年二│ 六十萬 │丙○○│一六○○│ＤＢ三八七二五
│二│行          │月二十五日│ 元     │      │四○一二│三七號
│  │            │          │        │      │四號    │
│  │            │          │        │      │        │
└─┴──────┴─────┴────┴───┴────┴───────


司法院資訊處製作；財團法人民間司法改革基金會備份。
